臺灣宜蘭地方法院民事判決
110年度訴字第318號
原      告  林金富  


被      告  林惠華  

訴訟代理人  吳振東律師
上列當事人間請求確認債權不存在事件，本院於中華民國110年1
0月12日言詞辯論終結，判決如下：
    主  文
原告之訴駁回。
訴訟費用由原告負擔。
    事實及理由
壹、程序方面： 
一、按訴訟送達後，原告不得將原訴變更或追加他訴，但被告同
    意、請求之基礎事實同一者，不在此限。被告於訴之變更或
    追加無異議，而為本案之言詞辯論者，視為同意變更或追加
    ；不變更訴訟標的，而補充或更正事實上或法律上之陳述者
    ，非為訴之變更或追加，民事訴訟法第255條第1項第1、2款
    、第2項分別定有明文。查本件原告起訴聲明為：原告未向
    被告借款新臺幣（下同）500萬元。嗣於民國110年5月21日
    具狀追加聲明：被告應將如附表編號1所示本票返還原告。
    復於110年8月26日言詞辯論期日更正訴之聲明第一項為：確
    認被告對原告就本院109年度司促字第5066號支付命令所示
    債權不存在。經核原告所為均與前揭規定相符，應予准許。
二、次按確認法律關係之訴，非原告有即受確認判決之法律上利
    益者，不得提起之；確認證書真偽或為法律關係基礎事實存
    否之訴，亦同，民事訴訟法第247條第1項定有明文。又所謂
    即受確認判決之法律上利益，係指法律關係之存否不明確，
    原告主觀上認其在法律上之地位有不安之狀態存在，且此種
    不安之狀態，能以確認判決將之除去者而言（最高法院52年
    度台上字第1240號判決）。查被告執原告簽發如附表編號1
    所示之本票（下稱系爭本票），主張原告積欠被告借款500
    萬元及自99年11月15日起算之遲延利息，向本院聲請核發支
    付命令，經本院於109年10月16日核發109年度司促字第5066
    號支付命令（下稱系爭支付命令）確定。嗣被告執系爭支付
    命令為執行名義，向本院就原告所有之不動產聲請強制執行
    ，經本院民事執行處以109年度司執字第23051號求償債務事
    件受理等情，經本院依職權調取系爭強制執行事件卷宗查核
    無訛。而原告否認系爭支付命令所示之債權存在，顯然兩造
    間就系爭支付命令所示之借款債權存在與否已生爭執，上開
    法律關係之存否不明確，造成原告在私法上之法律地位有不
    安之狀態存在，且此不安狀態能以確認判決除去，則原告提
    起本件確認訴訟，自有即受確認判決之法律上利益存在，合
    先敘明。
貳、實體方面：
一、原告主張：
㈠、原告自93年間起向被告借款，連同算至101年之利息，共積欠
    被告500萬元之借款（下稱系爭消費借貸關係），並簽具98
    年11月14日借據（下稱系爭借據）及系爭本票，然原告已與
    被告之夫楊民船於101年1月10日簽立買賣契約書（下稱系爭
    買賣契約），由原告將其所有宜蘭縣○○鄉○○路○段00號房屋
    （下稱系爭房屋）及宜蘭縣○○鄉○○段000地號土地（下稱184
    地號土地）應有部分1/3移轉登記予被告與楊民船，並約定
    由被告給付原告300萬元，其上銀行貸款債務改由被告承受
    ，並抵償原告所積欠之系爭借款。是原告對被告93年至101
    年間之債務業已清償。詎被告竟未返還系爭借據及系爭本票
    ，反持以聲請核發系爭支付命令，並據以聲請強制執行。爰
    起訴請求確認兩造間500萬元之借款債權不存在，並依民法
    第767條規定請求被告返還系爭本票。（原告原主張與前妻
    於97年間訴訟離婚，婚姻關係存續期間購買坐落宜蘭縣○○鄉
    ○○地○○○路○段00巷0號房屋均登記於前妻名下，原告恐離婚
    後無棲身之所，爰商請原告之胞妹即被告先行籌措500萬元
    ，以備訴訟不利時用以與前妻換得前揭房屋所有權，原告並
    開立系爭本票交與被告。嗣100年間離婚訴訟判決前揭房屋
    分歸原告所有，原告已不需向被告借款，被告亦未曾交付借
    款予原告，然被告迄未返還系爭本票；又稱93年間兩造之母
    即訴外人林陳玉卿因病需醫療費用，原告向被告借款500萬
    元，被告僅交付150萬元予原告，其後即未再交付借款等語
    ，嗣已改稱如上述）。
㈡、對被告抗辯之陳述：原告於99年2月9日以其所有系爭房屋（
    建號為宜蘭縣○○鄉○○段000○號）、184地號土地應有部分1/3
    ，暨林陳玉卿所有之同段183、199地號土地（下分別稱183
    、199地號土地）共同設定最高限額抵押權予臺灣中小企業
    銀行並向其貸得500萬元（下稱系爭銀行貸款），係供被告
    使用，並非原告應負擔之貸款。
㈢、並聲明：㈠、確認被告對原告就本院109年度司促字第5066號
    支付命令所示債權不存在；㈡、被告應將如附表編號1所示本
    票返還原告。
二、被告抗辯：
㈠、原告於94年前即輒因資金周轉需求向被告商借款項，被告並
    多次以現金交付借款予原告。嗣後原告迭以資金周轉困難未
    還款，迄94年6月1日止累計借用之金額已達500萬元，原告
    乃簽發98年5月1日到期如附表編號2本票交付被告收執。惟
    原告屆期未依約還款，爰再於98年11月14日簽發99年11月14
    日到期之系爭本票交付被告，以換回原先簽發之附表編號2
    本票，並於同日出具系爭借據交付被告，足見兩造間確有系
    爭消費借貸關係存在。
㈡、系爭銀行貸款為原告貸得後自行花用，與林陳玉卿之醫療費
    用無涉，原告貸得款項後次月即未依約繳付本息，林陳玉卿
    恐設定抵押權之房地遭查封拍賣，爰商請被告及楊民船墊繳
    系爭貸款，並於99年3月16日將其所有之183、199地號土地
    以總價1,350萬元出賣與楊民船。嗣楊民船與原告於101年1
    月10日簽訂系爭買賣契約，約定楊民船以價金300萬元，並
    承受原告500萬元之系爭貸款債務，合計800萬元，買受原告
    所有之184地號土地應有部分3分之1、系爭房屋暨坐落183、
    199地號土地上未辦理保存登記之建物。原告所簽發並交付
    被告之系爭本票與系爭借據，日期俱在前揭房地設定抵押貸
    款及買賣之前，是系爭本票與系爭借據所載之500萬元，與1
    84地號土地應有部分3分之1、系爭房屋暨坐落183、199地號
    土地上未辦理保存登記之建物之所有權移轉登記無涉。
㈢、否認系爭銀行貸款係供被告所用。
㈣、並聲明：原告之訴駁回。
三、查原告自93年間起向被告借款，連同利息共積欠被告500萬
    元之借款，並簽具系爭借據及系爭本票予原告，為原告所自
    認（見本院卷第128、271頁），且有94年6月1日之本票、系
    爭借據及系爭本票在卷可參（見本院卷第53至57頁），自堪
    信為真實。
四、原告雖主張上開借款業已清償，惟為被告所否認，自應由原
    告就清償之事實負舉證責任，查：
㈠、原告主張以其所有之系爭房屋、坐落183、199地號土地上未
    辦理保存登記之建物與184地號土地應有部分1/3售與被告之
    夫楊民船之事實，為被告所不爭執，且有系爭買賣契約書可
    參（見本院卷第153至156頁）。原告收受買賣價金300萬元
    ，並由楊民船承受原告在臺灣中小企業銀行之貸款，有系爭
    買賣契約書及承受原貸款確認書可佐（見本院卷第159頁）
    。依系爭買賣契約書所載，並無何以原告所欠500萬元債務
    充作買賣價金一部之記載。原告主張以出售上開不動產抵償
    債務，並未簽立其他書面契約，復未取回借據與本票，因被
    告稱已經撕掉等語（見本院卷第129頁），然衡諸常情，500
    萬元之借款債務頗鉅，原告苟未能取回借據與本票，亦得於
    買賣契約載明清償之事實，然原告均未為之，與常情不合，
    尚難遽採。
㈡、原告主張其於99年2月9日以其所有系爭房屋、184地號土地應
    有部分1/3，林陳玉卿所有之183、199地號土地共同設定最
    高限額抵押權予臺灣中小企業銀行，貸得500萬元，且應其
    母林陳玉卿之要求，將系爭銀行貸款借予被告使用等語，為
    被告所否認。原告雖提出其與林陳玉卿之帳戶交易明細表為
    證（見本院卷第249至255頁），惟僅足以證明500萬元貸款
    於99年2月22日經核發，於同日由原告帳戶將499萬元轉至林
    陳玉卿帳戶，嗣於99年3月2日、99年3月8日、99年3月17日
    分別經提領100萬元、300萬元、100萬元之事實，未能證明
    上開金額確為被告所提領或為被告所使用。參以原告亦自承
    未要求被告書立收款單或借據（見本院卷第271頁），則查
    ，兩造間既前已有系爭消費借貸關係，且原告甫於98年11月
    14日因積欠被告500萬元之債務而書立借據與本票，則原告
    如於99年2、3月以自己為債務人，向金融機構借貸大額款項
    ，且全部貸予被告，殊難僅以口說為憑，未要求書立借據或
    據此處理前開債務之理，原告上開主張，難以採信。
㈢、原告主張系爭銀行貸款利息自核貸後即由楊民船所繳納，並
    提出交易明細為證（見本院卷第255頁），且為被告所不爭
    執。惟原告主張由此足證上開500萬元之貸款係為被告所用
    ，則為被告所否認，辯稱：原告貸款後即不繳納利息，經林
    陳玉卿商請協助，故為代為繳納等語。原告未能舉證證明上
    開貸款係為被告所用之事實，且繳納貸款利息之原因多端，
    況系爭貸款係以林陳玉卿之土地為共同擔保，如未為繳納，
    林陳玉卿之土地亦有遭拍賣之危險，是被告所辯尚非無據，
    難以僅憑有楊民船繳納系爭銀行貸款之事實，遽認原告之上
    開主張可採。
㈣、原告雖主張其所有系爭房屋價值不下2000萬，惟未據舉證以
    實。且原告系爭房屋係位於林陳玉卿183、199地號土地上，
    原告所有之應有部分1/3之184地號土地面積僅37平方公尺，
    有土地登記公務用謄本可參（見本院卷第79至84頁），則原
    告與楊民船間以800萬之對價購買原告所有之系爭房屋、未
    辦保存登記之建物與應有部分1/3之184地號土地，尚難謂不
    相當，亦無從認尚有餘額以抵債原告積欠被告之500萬元債
    務。
㈤、總上，原告主張對被告500萬元之債務業已清償，難認可採。
五、綜上所述，原告請求確認被告對原告就本院109年度司促字
    第5066號支付命令所示債權即系爭消費借貸關係不存在，並
    請求返還系爭本票，均無理由，應予駁回。
六、本件事證已臻明確，兩造其餘攻擊防禦方法及所提證據，經
    核與本件判斷結果不生影響，爰不逐一論駁，附此敘明。
七、訴訟費用負擔之依據：民事訴訟法第78條。
中　　華　　民　　國　　110 　年　　10　　月　　29　　日
                  民事庭  法　官  謝佩玲
以上正本係照原本作成。
如對本判決上訴，須於判決送達後20日之不變期間內，向本院提
出上訴狀。
如委任律師提起上訴者，應一併繳納上訴審裁判費。
中　　華　　民　　國　　110 　年　　10　　月　　29　　日
                          書記官　陳建琪
附表：
編號 發票人 票據號碼 票據金額 （新臺幣） 受款人 發票日 （民國） 到期日 備註 1 林金富 DD739589 5,000,000元 空白 98年11月14日 99年11月14日 免除作成拒絕證書 2 林金富 CH299954 5,000,000元 林惠華 94年6月1日 98年5月1日 免除作成拒絕證書 本支票於民國98年11月14日已收回另外換票，經收人林金富